臺灣苗栗地方法院刑事判決　　　　　　　100年度訴字第178號
公　訴　人　臺灣苗栗地方法院檢察署檢察官
被　　　告　黃志明
選任辯護人　張欽昌律師
上列被告因違反毒品危害防制條例案件，經檢察官提起公訴（10
0 年度偵字第567、1682號），本院判決如下：
    主  文
黃志明販賣第一級毒品未遂，貳次，均累犯，各處有期徒刑肆年
，扣案之OKWAP 牌行動電話壹支沒收。又轉讓第一級毒品，累犯
，處有期徒刑柒月。應執行有期徒刑伍年，扣案之OKWAP 牌行動
電話壹支沒收。
    犯罪事實
一、黃志明前於民國98年間，因贓物案件，經本院判處有期徒刑
    6 月確定，又於同年間，因違反毒品危害防制條例案件，經
    本院判處有期徒刑6 月確定，嗣經本院裁定應執行有期徒刑
    11 月 確定，於99年4 月17日縮短刑期執行完畢。詎黃志明
    仍未悔改，明知海洛因係屬毒品危害防制條例第2 條第2 項
    第1款 所列管之第一級毒品，不得非法販賣、轉讓，竟意圖
    營利，基於販賣第一級毒品海洛因之犯意，以其所有之OKWA
    P 牌行動電話使用其父親黃城所申請登記之門號0000000000
    號SIM 卡作為聯絡交易毒品之工具，於附表編號1 、2 所示
    之時間、地點，以如附表編號1 、2 所示之方式，分別販賣
    第一級毒品海洛因予蘇麗芳、蔣換龍，惟因如附表編號1 、
    2 所示之原因，交易尚未完成，而販賣未遂。黃志明又另基
    於轉讓第一級毒品海洛因之犯意，於附表編號3 所示時間、
    地點，以如附表編號3 所示方式，無償轉讓第一級毒品海洛
    因予蔣換龍1 次。
二、案經苗栗縣警察局移請臺灣苗栗地方法院檢察署檢察官偵查
    起訴。
    理  由
壹、證據能力部分
    按刑事訴訟法第159 條之5 第1 項「被告以外之人於審判外
    之陳述，雖不符前4 條之規定，而經當事人於審判程序同意
    作為證據，法院審酌該言詞陳述或書面陳述作成時之情況，
    認為適當者，亦得為證據」之規定，觀諸其立法理由謂：「
    二、按傳聞法則的重要理論依據，在於傳聞證據未經當事人
    之反對詰問予以核實，乃予排斥。惟若當事人已放棄對原供
    述人之反對詰問權，於審判程序表明同意該等傳聞證據可作
    為證據，基於證據資料愈豐富，愈有助於真實發見之理念，
    此時，法院自可承認該傳聞證據之證據能力。三、由於此種
    同意制度係根據當事人的意思而使本來不得作為證據之傳聞
    證據成為證據之制度，乃確認當事人對傳聞證據有處分權之
    制度。為貫徹本次修法加重當事人進行主義色彩之精神，固
    宜採納此一同意制度，作為配套措施。然而吾國尚非採澈底
    之當事人進行主義，故而法院如認該傳聞證據欠缺適當性時
    （例如證明力明顯過低或該證據係違法取得），仍可予以斟
    酌而不採為證據，爰參考日本刑事訴訟法第326 條第1 項之
    規定，增設本條第1 項。」由此可知，第159 條之5 第1 項
    之規定，僅在強調當事人之同意權，取代當事人之反對詰問
    權，使傳聞證據得作為證據，並無限制必須「不符合同法第
    159 條之1 至第159 條之4 」，始有適用，故依條文之目的
    解釋，第159 條之5 第1 項之規定，並不以被告以外之人於
    審判外之陳述「不符合」同法第159 條之1 至第159 條之4
    有關傳聞證據例外規定之情形，始有其適用（臺灣高等法院
    暨所屬法院96年法律座談會刑事類提案第26號研討結果參照
    ）。又增訂刑事訴訟法第159 條之5 第1 項所參考之日本國
    刑事訴訟法第326 條第1 項，其文義為「檢察官及被告同意
    作為證據之書面或供述，法院考量該書面或供述作成時之情
    況認為相當時，不論第321 條至前條（第325 條）之規定，
    亦得作為證據」，可見，我國法所借鏡之日本國法，其操作
    模式係：法院首先確認有無當事人之同意，待確認當事人不
    同意時，始探究該傳聞證據是否該當刑事訴訟法第321 條以
    下（為傳聞例外規定，相當於我國法第159 條之1 至之4 ）
    之要件。易言之，當事人之同意乃係傳聞法則例外之第一次
    關口，亦為傳聞法則例外之最先位規定。如當事人同意將傳
    聞證據作為證據使用，法院即毋庸再去論述是否有符合其他
    傳聞例外規定之適用。是本案公訴人、被告及辯護人如有同
    意以下本院所引用之傳聞證據均作為證據使用，對於本院引
    用之傳聞證據顯已放棄反對詰問權，並同時有賦予證據能力
    之意思表示，則該傳聞證據既已有證據能力，而得作為論罪
    之依據，於邏輯上本院並毋庸再去細究該傳聞證據是否合致
    刑事訴訟法第159 條之1 至之4 等規定（最高法院97年度台
    上字第6715號判決要旨參照）。查本案經本院引用之被告以
    外之人於審判外之言詞或書面陳述，業據檢察官、被告及辯
    護人於審判程序一致同意作為證據（見本院卷第48頁背面至
    55頁背面），本院審酌前開陳述作成時之情況，尚無違法或
    證明力明顯過低之瑕疵，與本案待證事實復具有相當關連性
    ，亦認為適當，依刑事訴訟法第159 條之5 第1 項，前開傳
    聞證據均得作為證據。
貳、實體部分
一、上揭犯罪事實，業據被告黃志明於警詢（見100 年度偵字第
    1682號卷【下稱第1682號偵查卷】第25頁）、偵查中（見10
    0 年偵字第567 號偵查卷三【下稱第567 號偵查卷三】第93
    頁）及本院準備程序、審理時（見本院卷第30頁、第57頁）
    坦承不諱，核與證人蘇麗芳（見第1682號偵查卷第63頁、第
    69 -70頁、100 年度偵字第567 號偵查二【下稱第567 號偵
    查卷二】第39- 40頁）及蔣換龍（見第1682號偵查卷第81頁
    、第567 號偵查卷二第44頁）於警詢及偵查中所證述之情節
    相符，且有通聯調閱查詢單（見100 年度偵字第567 號偵查
    一【下稱第567 號偵查卷一】第193 頁）、通訊監察譯文（
    見第1682號偵查卷第65、66頁、第83頁）等各1 份在卷可稽
    。衡之海洛因係經公告之第一級毒品，無論持有、施用、販
    賣、轉讓，均屬違法行為，為治安機關所嚴查，此為眾所週
    知之事實，毒品交易均於隱密下進行，其以通訊聯絡亦鮮有
    明白直接以「毒品」、「海洛因」等名稱或相近之用語稱之
    ，均以暗語或彼此已有默契之含混語意而為溝通，故上開通
    訊監察譯文雖未見雙方言明購買毒品海洛因之對話內容，惟
    參酌通訊之內容及通聯之時間，核與上開證人之證述內容有
    相當之關聯性，足以補強及擔保其證述有向被告購買毒品海
    洛因之真實性。足認被告之自白顯與事實相符，
    本件事證明確，被告之犯行，堪以認定。
二、按販賣毒品之所謂販賣行為，係行為人基於營利目的，販入
    或賣出毒品而言。販賣毒品者，其主觀上須有營利之意圖，
    且客觀上有販賣之行為，即足構成，至於實際上已否獲利，
    則非所問。即於有償讓與他人之初，係基於營利意思，並著
    手實行，而因故無法高於購入之原價出售，最後不得不以原
    價或低於原價讓與他人時，仍屬販賣行為（最高法院97年度
    台上字第4551號判決要旨參照）。販賣之利得，除被告坦承
    犯行或價量俱臻明確外，委難察得實情，販賣之人從價差或
    量差中牟利之方式雖異，其意圖營利之販賣行為則同一（最
    高法院100 年度台上字第255 號判決要旨參照）。被告自承
    拿海洛因予證人蘇麗芳、蔣換龍，會從他們購買的數量中抽
    取3 分之1 當做酬勞自己施用等語（見第1682號偵查卷第25
    頁），可見被告藉販賣毒品海洛因，可以獲取施用毒品之利
    益，堪認其有營利之意圖，甚為明確。
三、至辯護人之辯護意旨略以：依被告與證人蘇麗芳、蔣換龍之
    通聯譯文顯示，彼此間之意思表示是否合致而達著手之階段
    ，尚有疑義乙節。
(一)、按犯罪之著手，係指行為人為實現犯意而開始實行犯罪構成
    要件之行為而言。毒品危害防制條例第4 條第1 、2 項之販
    賣第一、二級毒品罪，於售賣者與購毒者就買賣毒品之重要
    內容有所表示時，即可認為已經著手實行販賣毒品之行為；
    亦即販賣毒品之犯行，以售賣者與購買者雙方就買賣毒品之
    重要內容有所意思表示而達成契約之合致時，即已著手於販
    賣毒品構成要件之行為，而售賣者已否實際交付毒品，乃該
    項販賣毒品行為是否既遂之問題（最高法院98年度台上字第
    2248號、第3885 號判決要旨參照）。
(二)、細繹卷附被告與證人蘇麗芳、蔣換龍之通聯譯文（見第1682
    號偵查卷第65、66、83頁）：
 1、被告（代號A ）與蘇麗芳（代號B ）之通聯譯文（99年11月
    14日）：
(1)、13時31分48秒至13時32分39秒：「B ：志明喔，你有上班嗎
    ？」「A ：廢話喔，安怎？」「B ：你幫我調號仔（海洛英
    ）好嗎？」「A ：多少？」「B ：700 。」「A ：這樣而已
    喔，你先過去我家。」「B ：好啦。」
(2)、13時49分26秒至13時50分06秒：「B ：‧‧我在家等你就好
    了。」「A ：‧‧好啦你在家等我，我過去好了。」
(3)、15時33分24秒至15時33分57秒：「A ：我現在已經到育達這
    裡，你差不多在5 分鐘出來。」「B ：喔。」
 2、被告（代號A ）與蔣換龍（代號B ）之通聯譯文：
(1)、99年11月17日09時22分24秒至09時26分16秒：「B ：我阿龍
    。」「A ：怎樣？」「B ：我寄錢給你，我寄一張給你，你
    幫我處理500 ，你再放在信封內寄給我就好了。」「A ：可
    以啊。」「B ：不然你先寄500 給我。」「A ：我哪有辦法
    。」「B ：不然你這兩天先弄給我因為這兩天我要用到。」
    「A ：看怎樣我再幫你用。」「B ：你放心，我錢會一次匯
    ，我可能會多匯，你再幫我寄，那個頭把它剪掉，比較不會
    澎澎，裡面夾紙。」「A ：我知道。」
(2)、99年11月18日16時08分51秒至16時09分29秒：「B ：我現在
    跟你說你能處理嗎？」「A ：我現在怎有辦法處理，身上早
    就沒有了，跟你說真的都沒有，有就能處理了，大雄前幾天
    又出事了。」「B ：沒有就好，沒關係。」
 3、由上顯示，證人蘇麗芳、蔣換龍確實以行動電話與被告連絡
    詢問購買毒品，且雙方均分別約定毒品交易之種類、金額、
    數量、交付之方式（面交或寄送），被告甚至已抵達交易現
    場即證人蘇麗文住處附近，足認雙方就買賣毒品之重要內容
    有所意思表示而達成契約之合致。雖然：(1)就證人蘇麗文部
    分，事後因雙方就價金之意思表示部分有所歧異，然買賣雙
    方於交易約定之後，物品交付之前，就價金或數量更改，以
    獲取彼此更高利潤或取代突發狀況之發生等情形，在所多有
    ，況買毒者，一般持有之現金不多，常因所攜帶之金額多寡
    而增減購買之數量，亦屬交易常情，並不影響之前業已成立
    之毒品交易行為；(2)就證人蔣換龍部分，雖因被告未能取得
    海洛因而未按約定給付，因此取消交易，但此部分僅係契約
    成立後無法履行之問題，亦無礙於被告與證人蔣換龍之間就
    該次買賣毒品之大致數量與價格、交付毒品之方式等重要內
    容已達成一定之共識。
 4、從而，本件就被告與證人蘇麗芳、蔣換龍之通聯譯文觀之，
    被告顯然已就「販賣」第一級毒品海洛因予上開2 位證人之
    構成要件行為有所參與並且已經著手，應無疑義，是被告2
    次販賣第一級毒品未遂之犯行，事證明確，應依法論科。
四、論罪科刑
(一)、核被告就附表編號1 、2 所為，均係犯毒品危害防制條例第
    4 條第1 項、第6項之販賣第一級毒品未遂罪；就附表編號3
    所為，係犯毒品危害防制條例第8 條第1 項之轉讓第一級毒
    品罪。被告各次販賣、轉讓第一級毒品海洛因前持有毒品海
    洛因之低度行為，應分別為販賣、轉讓第一級毒品之高度行
    為所吸收，均不另論罪。被告所為上開各犯行，犯意各別，
    行為互殊，應予分論併罰。
(二)、被告就附表編號1 、2 所示之犯行，已著手於販賣第一級毒
    品行為而未生犯罪之結果，均為未遂犯，均依刑法第25條第
    2 項規定，按既遂犯之刑減輕之。
(三)、按毒品危害防制條例第17條第2 項關於犯第4 條至第8 條之
    罪於偵查及審判中均自白者，減輕其刑之規定，旨在獎勵犯
    罪人之悛悔，同時使偵查或審判機關易於發現真實，以利毒
    品查緝，俾收防制毒品危害之效，故：
 1、該條所稱偵查中之自白，包含向有偵查犯罪職權之司法警察
    （官）自白，以及偵查中檢察官向法院聲請羈押（含延長羈
    押），於法官訊問時所為之自白（最高法院100 年度台上字
    第1583號判決要旨參照）。
 2、又不論該被告之自白，係出於自動或被動、簡單或詳細、一
    次或多次，並其自白後有無翻異，苟其於偵查及審判中均有
    自白，即應依法減輕其刑。又刑法上所稱之自白，係指行為
    人對其被訴之犯罪事實為任意性之供認而言（最高法院98年
    度台上字第6928號判決意旨參照）。所謂自白，乃犯罪嫌疑
    人或被告對自己犯罪事實之全部或一部為肯定之供述之謂，
    其供述之方式不以主動陳述犯罪事實之全部或一部為限，即
    使在偵查或審判中，於接受有偵查犯罪或審判職務之公務員
    就其涉及之犯罪事實訊問時，被動為承認該犯罪事實之意思
    表示者，亦不失為自白（最高法院97年度台上字第2119號判
    決意旨參照）。又自白乃對自己之犯罪事實全部或主要部分
    為肯定供述之意。至行為人之行為應如何適用法律，既屬法
    院就所認定之事實，本於職權而為法律上之評價，故被告是
    否曾為自白，不以自承所犯之罪名為必要（最高法院100 年
    度台上字第404 號判決意旨參照）。
 3、查被告於警詢中供稱：「‧‧蔣換龍、蘇麗芳，他們要我幫
    他們購買海洛因，然後從他們購買的數量中抽取3 分之1 之
    海洛因當做酬勞自己施用」、「蔣換龍要我寄500 元的海洛
    因給他‧‧」、「蘇麗方向我購買海洛因。」等語（見第16
    82號偵查卷第25頁），於偵查中供稱：「我過去要跟蘇麗芳
    拿700 元，可是她只有400 元」、「蔣換龍打電話給我，叫
    我想辦法寄海洛因過去給他。」等語（見第567 號偵查卷三
    第93頁），顯見被告就其販賣海洛因予證人蘇麗芳、蔣換龍
    之種類、價格、方式及獲取量差等核心事實已為陳述，且核
    與上開證人所證情節相符，應認為已符合偵查中自白之情形
    。而被告嗣於本院準備程序暨審理時自白有如附表所示販賣
    、轉讓海洛因之犯行（見本院卷第30、57頁，被告就轉讓海
    洛因部分於偵查中已自白犯行，見第567 號偵查卷三第94頁
    ），雖被告於本院羈押庭及移審於本院之第1 次開庭訊問時
    曾否認販賣犯行，惟仍無礙於其於偵查及審判中自白有附表
    編號1 、2 所示之販賣行為之事實認定，是就附表編號1 、
    2 部分均遞減輕其刑，編號3 部分減輕其刑。
(四)、被告有如犯罪事實欄所載之前科及執行紀錄，有臺灣高等法
    院被告前案紀錄表1 份在可稽（見本院卷第4-9 頁），其於
    受有期徒刑執行完畢後，5 年內再故意犯本件有期徒刑以上
    之各罪，除販賣第一級毒品之法定刑為死刑、無期徒刑部分
    ，依刑法第64條第1 項、第65條第1 項之規定不得加重外，
    法定刑罰金及有期徒刑部分，均應依刑法第47條第1 項之規
    定加重其刑，併依法先加後減之。
(五)、按刑法第59條規定犯罪之情狀可憫恕者，得酌量減輕其刑，
    其所謂「犯罪之情狀」，與同法第57條規定科刑時應審酌之
    一切情狀，並非截然不同之領域，於裁判上酌減其刑時，應
    就犯罪一切情狀（包括第57條所列舉之10款事項），予以全
    盤考量，審酌其犯罪有無可憫恕之事由（即有無特殊之原因
    與環境，在客觀上足以引起一般同情，以及宣告法定低度刑
    ，是否猶嫌過重等等），以為判斷（最高法院95年度台上字
    第6157號判決意旨參照）。依毒品危害防制條例第4 條第1
    項規定，其法定刑為死刑、無期徒刑，刑度可謂均屬重大。
    然同為販賣毒品之人，其原因動機不一，犯罪情節未必盡同
    ，或有大盤毒梟者，亦有中、小盤之分，甚或僅止於吸毒者
    友儕間為求互通有無之有償轉讓者亦有之，其販賣行為所造
    成危害社會之程度自屬有異，法律科處此類犯罪，所設之法
    定最低本刑卻同為死刑或無期徒刑，不可謂不重。於此情形
    ，倘依其情狀處以有期徒刑，即足以懲儆，並可達防衛社會
    之目的者，自非不可依客觀之犯行與主觀之惡性二者加以考
    量其情狀，是否有可憫恕之處，適用刑法第59條之規定酌量
    減輕其刑，期使個案裁判之量刑，能斟酌至當，符合比例原
    則。本件被告就販賣海洛因之犯行僅有2 次、對象只有2人
    ，次數甚少，且交易均未完成，足徵毒品並未流入市面，而
    其本欲獲取之利益，亦僅為得以施用解癮之些許毒品，其惡
    性顯然不如專以販賣第一級毒品維生之販毒集團重大，觀諸
    被告造成社會整體侵害之程度甚小，被告所犯附表編號1、2
    所示販賣第一級毒品未遂罪，其最輕法定本刑為無期徒刑，
    縱予以科處法定最低刑度並依法減輕其刑後，仍嫌過重，非
    無所涉情節之不法程度未達法定刑度分量，而有情輕法重之
    情形，在客觀上足以引起一般人之同情，本院依被告客觀之
    犯行與主觀之惡性二者加以考量其犯罪情狀，認其犯罪尚足
    堪憫恕，爰就附表編號1 、2 之罪，依刑法第59條之規定，
    予以酌量遞減輕其刑度（法定刑部分有加重及減輕，依法先
    加後減，法定刑死刑、無期徒刑部分，均減輕其刑）。
(六)、爰審酌被告販賣、轉讓毒品海洛因，不惟殘害他人身體健康
    ，所造成之社會問題尤大於施用者本身所受之毒害，嚴重危
    害國民身心健康及社會風氣，惟念及被告尚未販賣毒品完成
    ，且對象、次數不多，轉讓毒品部分亦僅有1 次，對象亦僅
    1 人，其犯行顯較一般販毒者為獲取暴利而兜售毒品，交易
    完成之情節輕微甚多，兼衡被告之生活狀況、智識程度、犯
    罪動機、目的、手段及犯後坦承犯行，態度良好等一切情狀
    ，分別量處如主文所示之刑，並定其應執行之刑。
五、沒收：
    扣案之OKWAP 牌行動電話1 支，係被告所有、供其販賣第一
    級毒品所用之物，業據被告供明在卷（見本院卷第57頁，另
    參閱前揭通聯調閱查詢單、通訊監察譯文），應依毒品危害
    防制條例第19條第1 項規定沒收之。至扣案之SIM 卡1 枚（
    門號：0000000000），固為被告連絡販賣毒品所用之物，惟
    係被告之父親黃城所申請登記，非被告所有之物，亦經被告
    供明在卷（見本院卷第57頁），爰不另為沒收之諭知。
據上論斷，應依刑事訴訟法第299 條第1 項前段、毒品危害防制
條例第4 條第1 項、第6 項、第8 條第1 項、第17條第2 項、第
19條第1 項，刑法第11條前段、第25條第2 項、第47條第1 項、
第59條、第51條第5 款，判決如主文。
本案經檢察官黃明正到庭執行職務。
中    華    民    國   100    年    5     月    19    日
                  刑事第一庭  審判長法  官  林 信 旭
                                    法  官  林 大 為
                                    法  官  林 卉 聆
以上正本證明與原本無異。
如不服本判決應於收受判決後10日內向本院提出上訴書狀，並應
應敘述具體理由。其未敘述上訴理由者，應於上訴期間屆滿後20
日內向本院補提理由書(均須按他造當事人之人數附繕本)「切勿
逕送上級法院」。
                                    書記官  楊 慧 萍
中    華    民    國   100    年    5     月    19    日
附記論罪法條全文：
毒品危害防制條例第4條第1項
製造、運輸、販賣第一級毒品者，處死刑或無期徒刑；處無期徒
刑者，得併科新臺幣 2 千萬元以下罰金。
毒品危害防制條例第8條第1項
轉讓第一級毒品者，處1 年以上7 年以下有期徒刑，得併科新臺
幣100 萬元以下罰金。
附表：
┌──┬─────┬─────┬────┬─────────────────┐
│編號│販賣（轉讓│販賣（轉讓│販賣（轉│販賣（轉讓）毒品之方式（含種類、數│
│    │）時間    │）地點    │讓）對象│量、價格及如何交付等）            │
├──┼─────┼─────┼────┼─────────────────┤
│ 1. │99年11月14│苗栗縣後龍│蘇麗芳  │1、蘇麗芳於99年11月14日13時31分以 │
│    │日13時31分│鎮大庄里21│        │   0000000000號行動電話撥打黃志明 │
│    │至同日15時│鄰光華路  │        │   之0000000000號行動電話，向黃志 │
│    │38分許    │398巷口（ │        │   明表示購買新臺幣（下同）400 元 │
│    │          │蘇麗芳住處│        │   之海洛因（口誤為700 元），黃志 │
│    │          │巷口）    │        │   明應允之，雙方並約定於蘇麗芳住 │
│    │          │          │        │   處附近交付。                   │
│    │          │          │        │2、嗣於同日15時38分許，黃志明抵達 │
│    │          │          │        │   蘇麗芳住處巷口，欲收取前揭購買 │
│    │          │          │        │   海洛因之金額700 元，惟蘇麗芳表 │
│    │          │          │        │   示僅願意購買400 元，致交易未能 │
│    │          │          │        │   完成。                         │
├──┼─────┼─────┼────┼─────────────────┤
│ 2. │99年11月17│苗栗縣後龍│蔣換龍  │1、蔣換龍於99年11月17日9時22分許，│
│    │日9時22分 │鎮埔頂里13│        │   以0000000000號行動電話撥打黃志 │
│    │至同日9時 │鄰中興路  │        │   明之上開行動電話，向黃志明表示 │
│    │26分許    │148-1號（ │        │   購買500 元之海洛因，雙方並約定 │
│    │          │黃志明住處│        │   由黃志明以郵寄之方式寄送該海洛 │
│    │          │）        │        │   因，黃志明應允之。             │
│    │          │          │        │2、嗣於同年月18日16時8 分許，黃志 │
│    │          │          │        │   明與蔣換龍以上揭行動電話聯絡， │
│    │          │          │        │   黃志明表示身上已沒有毒品及上手 │
│    │          │          │        │   「大雄」遭查緝而無法依約寄送前 │
│    │          │          │        │   揭海洛因，致交易未能完成。     │
├──┼─────┼─────┼────┼─────────────────┤
│ 3. │100年1月10│基隆市國道│蔣換龍  │黃志明以已摻水之約5cc 之海洛因，置│
│    │日        │三號崩塌工│        │放在針筒內，無償轉讓予蔣換龍施用。│
│    │          │程工地附近│        │                                  │
└──┴─────┴─────┴────┴─────────────────┘